臺灣高雄地方法院民事判決　　　　　　　　　　　　　九十年度小上字第一一一號
　　上　訴　人　甲○○
　　法定代理人　陳田錨
右當事人間請求清償消費款事件，上訴人對於中華民國九十年七月三十日本院高雄簡
易庭九十年度雄小字第九六八號第一審判決提起上訴，本院判決如左：
    主  文
上訴駁回。
第二審訴訟費用新台幣柒佰伍拾捌元由上訴人負擔。
    理　由
一、按對於小額程序之第一審判決之上訴，非以其違背法令為理由，不得為之；所謂
    判決違背法令，乃指判決不適用法規或適用不當；而有第四百六十九條所列第一
    款至第五款事由時，其判決當然為違背法令；又當事人於第二審程序不得提出新
    攻擊或防禦方法，民事訴訟法第四百三十六條之二十四第二項、第四百三十六條
    之三十二第二項準用第四百六十八條及第四百六十九條第一款至第五款（同條第
    六款則不在準用之列）、第四百三十六條之二十八分別定有明文。又當事人提起
    上訴，如依民事訴訟法第四百六十八條規定，以小額程序之第一審判決有不適用
    法規或適用法規不當為理由時，其上訴狀或理由狀應有具體之指摘，並揭示該法
    規之條項或其內容，若係成文法以外之法則，應揭示該法則之旨趣，倘為司法院
    解釋或最高法院之判例，則應揭示該判解之字號或其內容，如依民事訴訟法第四
    百六十九條第一款至第五款所列情形為理由時，其上訴狀或理由書應揭示合於該
    條款之事實，上訴狀或理由書如未依此項方法表明，或其所表明者，顯與上開法
    條規定不相合時，即難認為已對小額程序之第一審判決之違背法令有具體之指摘
    ，其上訴自難認為合法（最高法院七十一年台上字第三一四號判例參照）。
二、本件上訴意旨略以：
（一）被上訴人之特約商店為被上訴人之代理人或使用人，其故意或過失，被上訴人
      應與自己之故意或過失負同一責任。查原審未命被上訴人提出系爭簽帳單原本
      以供核對，率爾以影本認定其上簽名與上訴人之簽名相似，疏嫌草率，且二者
      簽名由肉眼即可辨明並不相似，被上訴人之特約商店顯有過失；又系爭信用卡
      於八十八十月八日下午連續八分鐘內在同一「優特飲食店」內刷卡消費達四次
      之多，金額高達四萬三千元，有違一般消費常理及上訴人之消費習慣，是被上
      訴人之特約商店未積極照會上訴人、未盡善良管理人之注意義務，至為明確。
      被上訴人應就其過失負責。
（二）被上訴人確能藉由詳實之核對即得以控制冒刷危險之發生，如有違反善良管理
      人注意義務時，應由經濟風險承擔能力較強之發卡機構即被上訴人負擔，以維
      公平。又財政部另訂立信用卡新修訂定型化契約範本規定：持卡人於辦妥掛失
      停用手續之前被冒用所發生之損失，自負額以三千元為上限...，足徵兩造所
      定契約對上訴人極不公允；兩造約定條款使上訴人負擔非己力所能控制危險，
      違反消費者保護法之立法意旨、平等互惠原則，該約定自屬無效。
（三）上訴人由如原審答辯狀所敘被冒刷至報案等情節以觀，並無任何過失。請求鈞
      院傳訊證人廖才興及調閱優特飲食店之營業登記證、四萬三千元之消費統一發
      票，並傳訊該址之房屋所有人查證上開飲食店是否承租該址，以明被上訴人確
      有過失。
（四）原判決關於卡片掛失時間有誤，上訴人實際係八十八年十月十日上午即發覺卡
      片遺失，而於上午十時二十分許辦理掛失登錄。
（五）上訴人僅請求信用額度最高為新台幣（以下同）一萬元，然被上訴人未經上訴
      人同意，竟擅予提高使用額度，致上訴人負擔超越上述額之風險，應由被上訴
      人負擔損失，始符公允原則
　　原審僅憑兩造約定及簽單影本即為上訴人敗訴之判決，認事用法顯有違誤云云。
三、經查：
（一）原審係以兩造信用卡約定條款第十七條第二項「持卡人辦理掛失停用手續後，
      且無下列第一款至第三款事由之一者，持卡人自辦理掛失停用手續時起所被冒
      用所發生之損失由貴行負擔，但如無下列各款事由之一者，持卡人自辦理掛失
      停用手續時起前二十四小時以後被冒用所發生之損失由貴行負擔，自辦理掛失
      停用手續時起前二十四小時以前被冒用之損失，貴行如無違反第六條善良管理
      人之注意義務者，應由持卡人負擔」之約定，並未違反誠信原則，應屬有效，
      而系爭信用卡早於八十八年十月八日下午四時二十六分前已遺失，上訴人遲至
      同年月十日晚間十時二十七分始發覺遺失並辦理掛失手續，顯有未盡妥善保管
      系爭信用卡之過失，並逾二十四小時免除風險之約定，且系爭消費簽單上之簽
      名與上訴人之簽名相似，被上訴人之特約商店已盡善良管理人之注意義務，並
      無過失，而判決上訴人敗訴。
（二）按信用卡交易係由發卡機構為持卡人提供「信用」，透過憑卡簽帳之方式，於
      實際交易後方為清償之結算，亦即，信用卡於特定信用額度內，為一種代替金
      錢之支付工具。從而，倘持卡人未盡妥善保管之責，致卡片遭無權利之人冒用
      ，勢必造成發卡機構損失，故規範上自應課予持卡人妥為保管之責，以免發卡
      機構提供之信用遭濫用。惟信用卡之喪失，亦有出於持卡人難以防範之情況，
      例如扒竊、搶奪，是若令持卡人就信用卡喪失之損失負擔全部責任，亦嫌過苛
      ，故規範上應由檢查義務著眼，亦即，雖卡片喪失之本身難以防範，惟如課予
      持卡人於一定時間內檢查信用卡是否在其支配、管領之下，仍可避免損害之發
      生或擴大。而實務上，一般信用卡契約多設有免責條款，容讓持卡人於事故發
      生後之一定緩衝時間內辦理掛失手續，並免除回溯該時段內之消費債務，至逾
      此時段後之消費債務，則本諸雙方過失之有無予以歸論責任，以衡平發卡機構
      及持卡人對失卡風險之分擔，依上述說明，此類約款尚與規範目的無違。茲兩
      造信用卡契約第十七條第二項所約定之該緩衝期間為二十四小時，亦即，容讓
      持卡人有一日之時間得以發現失卡情事、辦理掛失手續，並得免於負擔該時段
      內之債務，徵諸社會生活常情，一日之時間，以一般之謹慎、注意程度而論，
      已足供持卡人查知信用卡是否仍在其支配、管領之下，從而，上開約款並無顯
      失公平之可言，亦未使上訴人負擔其不能控制之風險，是原審認定上開條款係
      屬有效，並無違誤。再者，上訴人主張：財政部另訂信用卡新修訂定型化契約
      範本規定持卡人於辦妥掛失停用手續之前被冒用所發生之損失，自負額以三千
      元為上限云云，固提出被上訴人寄發予信用卡持卡人之修正條款為據，然核閱
      上開修正條款，僅係被上訴人製作之文件，其上係記載「『本行』將修訂信用
      卡約定條款第十一條及第十二條內容，並於九十年四月一日開始實施」等文詞
      ，並非財政部之相關令函，退步而言，縱使其所主張之前揭內容係源於財政部
      就信用卡契約條款規令之範本，以上述條款實施、修正之時間，遠在本件消費
      爭議發生之後，該等條款自無回溯拘束本件之效力，從而，原審依兩造原約款
      判定消費債務之歸屬，於法亦無不合。
（三）至系爭消費款簽帳單上之簽名與信用卡申請書背面之簽名是否不符、上訴人辦
      理掛失手續之時間及上訴人有無善盡保管卡片之責等，均係事實認定、證據取
      捨之問題，原審判決既本於二造之主張、提出之證據，於調查辯論後，依自由
      心證為上開之認定，且該認定並無違法不當之處，亦無原審判決所適用之法規
      顯然不合法律規定，或與司法院現尚有效及大法官會議之解釋，或最高法院尚
      有效之判例顯然違反者之情形，本件上訴人徒就原審取捨證據、認定事實之職
      權行使所論斷事項，任指原判決不當，而未依前揭意旨具體說明就有如何不適
      用法規或適用不當之處，並揭示該法規之條項或其內容之事實，難認對該判決
      之如何違背法令已有具體指摘。
（四）又上訴人主張：被上訴人擅自提高信用額度，致其遭受超額損害云云，惟遍閱
      原審卷宗，上訴人從未提出該項事實以為抗辯，上訴人遲至上訴時始提出新的
      攻擊、防禦方法，依首開說明，本院無從斟酌；又上訴人請求傳訊證人即警員
      廖才興、「優特飲食店」營業處所之房屋所有人，及調閱該飲食店之營業登記
      證、四萬三千元消費之統一發票云云，雖上訴人於原審已提出以上開證據待證
      之事實，然並未於原審請求調查上述人證及物證，且該等事實與本件勝負之判
      斷無關，原審未依職權調查，亦無違背法令之可言。
六、綜上所述，原審認定上訴人之請求為無理由，對上訴人為不利之認定與判決，於
    法既無違誤，亦無判決與證據矛盾之情形。上訴人泛指原審判決認屬用法有所違
    誤，未具體指摘違背法令之事實及法規依據，洵屬無據，本院爰不經言詞辯論，
    逕為駁回上訴人之判決。
七、末按，於小額訴訟之上訴程序，法院為訴訟費用之裁判時，應確定其費用額，民
    事訴訟法第四百三十六條之十九第一項、第四百三十六條之三十二第一項規定甚
    明。本件第二審訴訟費用既認定應由上訴人負擔，故上訴人所支出之第二審裁判
    費用新台幣（下同）六百九十元及本件判決暨送達費用預計為六十八元，合計共
    七百五十八元，自應由上訴人負擔。
八、據上論結，本件上訴為無理由，依民事訴訟法第四百三十六條之二十九第二款、
    第四百三十六條之三十二第二項、四百四十九條第一項、第七十八條，判決如主
    文。
中　　　華　　　民　　　國　　九十一　  年　　二　　月　  二十二    　　日
                                臺灣高雄地方法院民事第二庭
~B審判長法官　吳進寶
~B法　　　官　陳建中
~B法　　　官　甯　馨
右為正本係照原本作成。
本判決不得上訴。
中　　　華　　　民　　　國　　九十一　  年　　二　　月　  二十二    　　日
~B法院書記官　鄭淑華
